ACORDAO-COMPLETO-2354362

ACÓRDÃO 4138/2019 ATA 18/2019 - PRIMEIRA CÂMARA

VISTOS, relatados e discutidos estes autos de aposentadoria de ex-servidores da Universidade Federal do Rio Grande do Sul,
Acordam os Ministros do Tribunal de Contas da União, reunidos em sessão da Primeira Câmara, diante das razões expostas pelo relator e com fundamento na Constituição Federal, art. 71, III e IX, na Lei 8.443/1992, arts. 1º, V, e 39, II, e no Regimento Interno, art. 260, § 4º, em:
9.1. considerar legais, para fins de registro, os atos de concessão de aposentadoria aos srs. Cândido Silveira de Souza, Giovani Antonio Bemvenuti, Helena Borges Reichert, Maria Nestrovsky Folberg e Moacyr Flores, com a ressalva de que não mais ocorre o pagamentos de vantagens judiciais relativas à URP de 26,05% e às horas-extras (inativa Helena Borges Reichert) ;
9.2. determinar à Secretaria de Fiscalização de Pessoal que altere, no ato do sr. Cândido Silveira de Souza o tipo de registro de “alteração” para “inicial”;
9.3. determinar à Universidade Federal do Rio Grande do Sul que torne disponível para o Controle Interno, no prazo de quinze dias, o ato de alteração de fundamento legal da aposentadoria da sra. Helena Borges Reichert (10793500-04-2009-000395-0) .

Pessoal. Aposentadoria. Horas-extras judiciais.

Primeira Câmara

Universidade Federal do Rio Grande do Sul.

3. Interessados/Responsáveis:
3.1. Interessados: Cândido Silveira de Souza (XXX.780.980-XX); Giovani Antonio Bemvenuti (XXX.503.690-XX); Helena Borges Reichert (XXX.898.690-XX); Maria Nestrovsky Folberg (XXX.121.920-XX); Moacyr Flores (XXX.894.620-XX).

13.1. Ministros presentes: Bruno Dantas (na Presidência), Benjamin Zymler (Relator) e Vital do Rêgo.
13.2. Ministro-Substituto convocado: Marcos Bemquerer Costa.
13.3. Ministro-Substituto presente: Weder de Oliveira.

BENJAMIN ZYMLER

Adoto como relatório a bem-lançada instrução a cargo da Secretaria de Fiscalização de Pessoal (Sefip) , com a qual manifestou sua anuência o representante do Ministério Público junto ao Tribunal de Contas da União (MPTCU) :
INTRODUÇÃO
1.	Trata-se de atos de concessão de aposentadoria a Giovani Antônio Bemvenuti (CPF XXX.503.690-XX) , Moacyr Flores (CPF XXX.894.620-XX) , Cândido Silveira de Souza (CPF XXX.780.980-XX) , Maria Nestrovsky Folberg (CPF XXX.121.920-XX) e Helena Borges Reichert (CPF XXX.898.690-XX) , ex-servidores da Universidade Federal do Rio Grande do Sul – UFRGS. 
2.	Os atos foram submetidos à apreciação do Tribunal de Contas da União (TCU) para fim de registro, nos termos do art. 71, inciso III, da Constituição Federal. O cadastramento e a disponibilização ao TCU ocorreram por intermédio do Sistema de Apreciação e Registro de Atos de Admissão e Concessões (Sisac) , na forma dos arts. 2º, caput e inciso II, e 4º, caput, da Instrução Normativa-TCU 55/2007.
HISTÓRICO
3.	Inicialmente, esta Unidade Técnica encaminhou diligência (peça 4) à UFRGS, solicitando memória de cálculo das rubricas “DIF.PROV.ART.192 INC.I L.8112”, pagas aos servidores inativos Giovani Antonio Bemvenuti, Maria Nestrovsky Folberg e Moacyr Flores. O atendimento a essa diligência encontra-se à peça 6.
4.	Em seguida, ainda com vistas ao saneamento do processo, a Sefip encaminhou nova diligência à UFRGS (peça 7) e oitiva à inativa Helena Borges Reichert (peça 8) , solicitando esclarecimentos a respeito de pagamento de parcela judicial em desacordo com entendimento do TCU, bem como sobre a insuficiência na comprovação dos requisitos necessários para o cômputo do tempo de serviço em condições insalubres. A interessada tomou ciência da oitiva à peça 9 e enviou resposta à peça 11 e a UFRGS atendeu a diligência (peça 14) .
5.	Mais uma diligência foi dirigida à UFRGS (peça 15) , desta feita para que disponibilizasse parecer no ato Sisac número de controle 10793500-04-2009-000395-0, de Helena Borges Reichert. A resposta a essa diligência encontra-se à peça 20.
EXAME TÉCNICO
Das constatações
6.	Após análise da ficha financeira extraída do Siape (peça 22) e do ato Sisac de Cândido Silveira de Souza, verificou-se que sua aposentadoria não apresenta qualquer irregularidade, podendo, assim, receber a chancela de legalidade e a autorização do registro.
7.	Ainda em consulta à ficha Siape, verificou-se o pagamento das rubricas “249 AD TEMPO SERVICO ART 192 I APO” e “356 DIF.PROV.ART.192 INC.II L.8112” nos contracheques dos inativos Giovani Antonio Bemvenuti, Maria Nestrovsky Folberg e Moacyr Flores.
8.	Constatou-se, ainda, de acordo com a ficha Siape, o pagamento de horas extras à interessada Helena Borges Reichert, bem assim a insuficiência na comprovação dos requisitos necessários para o cômputo do tempo de serviço nas condições em que foi deferida sua aposentadoria, conforme ato Sisac.
Das aposentadorias de Giovani Antonio Bemvenuti, Maria Nestrovsky Folberg e Moacyr Flores
9.	Em resposta à diligência, a UFRGS (peça 6) informou que a vantagem do art. 192 foi calculada e está sendo paga sobre o provento básico, anuênios e retribuição por titulação, e, segundo ela, o entendimento é que os pagamentos estão alinhados às interpretações expressas por meio do Acórdão 2638/2015-TCU-Plenário, de relatoria do Ministro Bruno Dantas, especialmente na manifestação do representante do Ministério Público e do voto do Relator.
10.	De fato, em relação às rubricas “249 AD TEMPO SERVICO ART 192 I APO” e “356 DIF.PROV.ART.192 INC.II L.8112”, percebida atualmente pelos interessados, cabe reforçar que estão sendo pagas corretamente, pois conforme entendimento prolatado no voto condutor do Acórdão 2638/2015-TCU-Plenário, no pagamento da vantagem do art. 192 da Lei 8.112/1990, o conceito de remuneração deve ser o do art. 41, do mesmo diploma legal, conforme se transcreve a seguir:
36.	Corroboro o parecer do Parquet especializado, cujos fundamentos adoto como razões de decidir.
37.	A detida análise da questão revela que o legislador optou, no dispositivo em comento, por dois modelos para a composição da aposentadoria.
38.	Aposentado conforme a regra do art. 192, inciso I, da Lei 8.112/1990, o servidor perceberá proventos equivalentes à remuneração do padrão correspondente (de mesmo nível) posicionado na classe imediatamente superior à que ele se encontra (entendida a remuneração como o vencimento acrescido das vantagens em consonância com o art. 41 da mesma lei) . Em linhas gerais, o valor dos proventos tomará por base a quantia que seria paga a título de remuneração caso o servidor se encontrasse no padrão de mesmo nível dentro da classe seguinte da sua carreira. 
39.	Se ocupante da última classe, contudo, sua aposentaria será regida pelo disposto no art. 192, inciso II, da Lei 8.112/1990. Nessa hipótese, o servidor perceberá proventos compostos da remuneração do padrão em que se encontra posicionado (também conforme o art. 41 do mesmo diploma legal) acrescida de nova parcela calculada a partir da diferença entre o vencimento desse padrão e o referente ao padrão correspondente da classe anterior (padrão de mesmo nível dentro da classe anterior) . E é somente nessa parcela acrescida, aplicável apenas à hipótese prevista no inciso II, que se fala em vencimentos em vez de remuneração. (grifos do original) 
11.	Dessa forma, os atos devem ser considerados legais e ordenado seus registros.
Da aposentadoria de Helena Borges Reichert
12.	Em relação ao recebimento de horas extras em seus proventos, a interessada alegou, em resposta à oitiva (peça 11) , resumidamente que: 
a) a supressão da parcela incorporada aos seus proventos violaria frontalmente os princípios da boa-fé e da confiança, bem como o princípio da segurança jurídica, este diretamente decorrente do conceito de Estado de Direito.
b) devido ao longo tempo da concessão de sua aposentadoria, ocorreu a decadência administrativa, expressa no art. 54 da Lei 9.784/1999; e 
c) os valores da parcela questionada pelo TCU são decorrentes de decisão em reclamatória trabalhista, cuja execução foi autuada sob o processo n. 0780174-37.1986.404.7100, transitado em julgado em 1987, na Justiça Federal/RS.
13.	Quanto ao argumento de ter havido violação aos princípios da boa-fé, da confiança, da segurança jurídica e do direito adquirido, cabe lembrar que a sedimentada jurisprudência da Suprema Corte é no sentido de classificar como ato complexo a concessão de aposentadoria, reforma ou pensão, consoante os seguintes julgados (RMS 3881/SP, MS 19875/DF, RE 195861/ES e MS 23665/DF) .
14.	Assim, sendo o ato de aposentadoria e/ou pensão complexo, este somente passa a estar plenamente formado (perfeito) , válido (aferição da legalidade com reflexo de definitividade perante a Administração) e eficaz (plenamente oponível a terceiros, deixando de apresentar executoriedade provisória) quando recebe o registro pela Corte de Contas. Tal entendimento decorre do disposto no inciso III do art. 71 da Constituição Federal, que estabelece que compete ao Tribunal de Contas da União apreciar, para fins de registro, a legalidade dos atos de admissão, assim como a concessão de aposentadoria, reforma ou pensão.
15.	Nessa perspectiva, impõe-se reconhecer que referidos atos possuem natureza precária, razão pela qual, até que haja o efetivo julgamento e o consequente registro pela Corte de Contas, não há que se falar em direito adquirido, ato jurídico perfeito ou em proteção da confiança, tendo em vista a ausência de aperfeiçoamento e definitividade do ato.
16.	A propósito do tema, colaciona-se entendimento esposado pela Corte Constitucional ao decidir no âmbito do RE-195.861/ES:
APOSENTADORIA - ATO ADMINISTRATIVO DO CONSELHO DA MAGISTRATURA – NATUREZA - COISA JULGADA ADMINISTRATIVA - INEXISTÊNCIA. O ato de aposentadoria exsurge complexo, somente se aperfeiçoando com o registro perante a Corte de Contas. Insubsistência da decisão judicial na qual assentada, como óbice ao exame da legalidade, a coisa julgada administrativa. (destacamos) 
17.	No que concerne ao princípio da boa-fé, ele é levado em consideração à medida que o Tribunal não exige que os valores já pagos indevidamente sejam ressarcidos aos cofres públicos, pois é aplicado o teor do enunciado de jurisprudência 106 da Súmula do TCU.
18.	No caso em apreço, não houve o respectivo registro em razão da constatação de ilegalidade no ato, o que afasta, por si só, a presunção de legitimidade do ato administrativo que lhe concedeu o benefício, não havendo, assim, que se falar em violação da segurança jurídica ou de proteção da confiança. 
19.	Sobre a questão, observa-se, ainda, que não se mostra factível o argumento de se convolar em legais atos eivados de vícios, dado o longo lapso temporal transcorrido entre sua edição e a consequente apreciação pelo TCU, porquanto estas situações geram tão-somente a necessidade de instauração do contraditório, consoante Acórdão 5962/2012-TCU-Primeira Câmara, de relatoria do Ministro Valmir Campelo, in verbis:	
4. Nos termos da jurisprudência do STF, o transcurso de longo lapso temporal entre a edição do ato e sua apreciação por parte do TCU não converte a concessão ilegal em legal, gerando apenas a necessidade de instauração do contraditório e da ampla defesa para a validade do processo, na hipótese de o ato haver ingressado no Tribunal há mais de cinco anos (MS-25.116, MS-25.403, MS-25.343, MS-27.296, entre outros) 
20.	Em relação à alegação de ocorrência da decadência administrativa exposta pela interessada, também não merece prosperar, pois o direito de o TCU exercitar sua competência constitucional de apreciação de atos de concessão para fins de registro, mesmo decorrido elevado interregno temporal desde a edição do ato, é vibrante a jurisprudência do Supremo Tribunal Federal (STF) acerca da inocorrência da decadência administrativa, prevista no art. 54 da Lei 9.784/1999, em face da natureza complexa dos atos de concessão, antes do registro do ato pelo TCU. Nesse sentido, citam-se o MS 24.859/DF, MS 25.192/DF e MS 26.919/DF, todos do STF.
21.	Em outras palavras, é dizer que a Corte Suprema fixou o entendimento de que, dada a natureza de ato complexo das concessões, o prazo decadencial previsto no art. 54 da Lei 9.784/1999 conta-se apenas a partir da publicação da decisão do TCU que procedeu ao registro do ato de aposentadoria.
Da parcela de horas extras
22.	Em relação à parcela judicial de horas extras, cabe observar que esta Corte de Contas entende que a hora extra é uma vantagem do regime celetista incompatível com a situação jurídico-estatutária implantada pela Lei 8.112/1990.
23.	A continuidade de pagamentos da espécie, no novo regime, apenas é admissível se tal providência for necessária para assegurar, imediatamente após a transposição ao Regime Jurídico Único - RJU, ocorrida em 1/1/1991, a irredutibilidade da remuneração anteriormente recebida pelos servidores envolvidos, sendo que, nesse caso, a vantagem deve ser paga sob a forma de Vantagem Pessoal Nominalmente Identificada - VPNI, devendo ser paulatinamente compensada nos aumentos subsequentes conferidos ao funcionalismo, até o seu completo desaparecimento, sujeitando-se apenas aos reajustes gerais do funcionalismo (Acórdãos TCU 2.066/2007 e 4.074/2008, ambos da 1ª Câmara, de relatoria dos Ministros Aroldo Cedraz e Guilherme Palmeira, respectivamente, e 1.330/2007 e 399/2008, ambos da 2ª Câmara, de relatoria do Ministro Aroldo Cedraz) .
24.	Sendo assim, o ato da inativa Helena Borges Reichert deve ser considerado ilegal, com determinação à UFRGS para excluir dos proventos da interessada a parcela relativa à hora extra judicial.
25.	No que se refere à insuficiência na comprovação do direito ao cômputo do tempo de serviço em condições insalubres, a inativa, em resposta à oitiva (peça 11) , asseverou que o direito à contagem do referido tempo foi devidamente comprovado e reconhecido por meio da ação n. 2007.71.00.001265-7, ajuizada e transitada em julgado junto ao Tribunal Regional Federal da 4ª Região, na qual foi proferida a seguinte sentença: “determinar que o INSS lavre certidão efetuando a conversão do tempo de trabalho sob o regime celetista de 01 de dezembro de 1985 até o advento do regime jurídico único, acrescido de 20% sobre este ínterim”.
Do tempo insalubre
26.	Sobre o tempo supostamente insuficiente para sua aposentação, verificou-se que se trata de tempo insalubre prestado pela interessada sob o regime celetista em período anterior à Lei 8.112/1990 e amparado por decisão judicial transitada em julgado nos autos da ação n. 2007.71.00.001265-7, que tramitou junto ao Tribunal Regional Federal da 4ª Região.
27.	O cômputo de tempo de serviço insalubre anterior à vigência da Lei 8.112/1990 está conforme o entendimento estabelecido no Acórdão 2008/2006-TCU-Plenário, de relatoria do Ministro Walton Alencar Rodrigues. Por meio do referido Acórdão, esta Corte de Contas firmou o entendimento de que o servidor público que exerceu, como celetista, no serviço público, atividades insalubres, penosas ou perigosas, no período anterior à vigência da Lei 8.112/1990, tem direito à contagem especial de tempo de serviço para efeito de aposentadoria; todavia, para o período posterior ao advento da Lei 8.112/1990, é necessária a regulamentação do art. 40, § 4º, da Constituição Federal, que definirá os critérios e requisitos para a respectiva aposentadoria. 
28.	Embora no ato Sisac constante deste processo não esteja registrado esse período de tempo insalubre, por meio do ato Sisac n. 10793500-04-2009-000395-0, que ainda não está disponível para este Tribunal, observa-se o total de 11 meses e 2 dias de tempo insalubre, perfazendo, assim, tempo suficiente para a aposentadoria da interessada na proporção que lhe foi deferida (26/30 avos) .  O referido ato, que ainda se encontra em edição no Sisac, somente poderá ser encaminhado ao Tribunal via e-Pessoal.
29.	Portanto, no caso aqui examinado, o cômputo do tempo de serviço insalubre da ex-servidora Helena Borges Reichert não representa óbice ao julgamento do referido ato pela legalidade, pois a inativa era celetista e o período considerado no cálculo é anterior à vigência da Lei 8.112/1990, além de estar amparado por decisão judicial transitada em julgado.
CONCLUSÃO
30.	O ato de Cândido Silveira de Souza não apresenta qualquer irregularidade, podendo ser julgado legal e ordenado seu registro.
31.	Os atos de Giovani Antonio Bemvenuti, Maria Nestrovsky Folberg e Moacyr Flores, a despeito de apresentarem o pagamento das rubricas “249 AD TEMPO SERVICO ART 192 I APO” e “356 DIF.PROV.ART.192 INC.II L.8112”, podem receber a chancela de legalidade, com base Acórdão 2638/2015-TCU-Plenário.
32.	Em relação ao ato de Helena Borges Reichert, o cômputo de tempo insalubre não representa óbice ao julgamento do referido ato pela legalidade. Todavia, devido ao pagamento da rubrica de horas extras, deve ser considerado ilegal, com determinação à UFRGS para excluir a referida parcela dos proventos da interessada. 
33.	Quanto aos valores indevidos já pagos, a sua percepção de boa-fé permite a aplicação do Enunciado 106 da Súmula da Jurisprudência do TCU, dispensando-se a devolução.
PROPOSTA DE ENCAMINHAMENTO
34.	Ante o exposto, e com base nos arts. 71, inciso III, da Constituição Federal; 1º, inciso V, e 39, inciso II, da Lei 8.443/1992; 260, § 1º, do Regimento Interno do Tribunal de Contas da União, propõe-se:
a) considerar legais e ordenar o registro dos atos de aposentadoria de Cândido Silveira de Souza (CPF XXX.780.980-XX) , Giovani Antônio Bemvenuti (CPF XXX.503.690-XX) , Maria Nestrovsky Folberg (CPF XXX.121.920-XX) e Moacyr Flores (CPF XXX.894.620-XX) ;
b) considerar ilegal e recusar o registro do ato de aposentadoria de Helena Borges Reichert (CPF XXX.898.690-XX) , em função do pagamento de horas extras judiciais em seus proventos.
c) determinar à Universidade Federal do Rio Grande do Sul – UFRGS, com base no art. 45 da Lei 8.443/1992, que:
		c.1) faça cessar os pagamentos decorrentes do ato impugnado, comunicando ao TCU, no prazo de quinze dias, as providências adotadas, nos termos dos arts. 262, caput, do Regimento Interno do TCU e 8º, caput, da Resolução-TCU 206/2007;
c.2) cadastre novo ato, livre da irregularidade apontada, submetendo-o ao TCU no prazo de trinta dias, nos termos dos arts. 262, § 2º, do Regimento Interno do TCU e 19, § 3º, da Instrução Normativa-TCU 78/2018;
c.3) informe à interessada o teor do acórdão que vier a ser prolatado, encaminhando ao TCU, no prazo de trinta dias, comprovante da data de ciência pela interessada, nos termos do art. 4º, § 3º, da Resolução-TCU 170/2004, alertando-a de que o efeito suspensivo proveniente de eventual interposição de recurso junto ao TCU não a exime da devolução dos valores indevidamente percebidos após a notificação, em caso de não provimento desse recurso;
c.4) encaminhe ao Tribunal, no prazo de 30 (trinta) dias, via e-Pessoal, o ato Sisac n. 10793500-04-2009-000395-0, de interesse de Helena Borges Reichert, o qual ainda se encontra em edição no Gestor de Pessoal.

não há

Procurador Rodrigo Medeiros de Lima.

PESSOAL. APOSENTADORIA. HORAS-EXTRAS JUDICIAIS. URP. VANTAGENS POSTERIORMENTE SUPRIMIDAS. VANTAGEM PREVISTA NO ART. 192, I, DA LEI 8.112/1990. DIFERENÇA DE REMUNERAÇÃO. AUSÊNCIA DE ERRO NO PROCEDIMENTO DE CÁLCULO. LEGALIDADE COM RESSALVA DOS ATOS EXAMINADOS. DETERMINAÇÕES.

APOSENTADORIA (APOS)

Secretaria de Fiscalização de Pessoal (SEFIP).

Trata-se de processo de aposentadoria de ex-servidores da Universidade Federal do Rio Grande do Sul (UFRGS) .
2. De início, observo que, a despeito de constar dos atos dos interessados o pagamento da URP de 26,05% por força de decisão judicial trabalhista, tal pagamento já foi suspenso. Assim sendo, os atos que não apresentarem outra irregularidade poderão ser considerados legais, com essa ressalva. 
3. Os inativos Giovani Antonio Bemvenuti, Maria Nestrovsky Folberg e Moacyr Flores, ex-ocupantes do cargo de Professor Adjunto, percebem a vantagem prevista no inciso I do art. 192 da Lei 8.112/1990 e não a vantagem prevista no inciso II do citado artigo. Portanto, correto o procedimento da entidade de origem de efetuar o cálculo com base na diferença de remuneração.
4. No tocante ao sr. Cândido Silveira de Souza, seu ato inicial de aposentadoria, com vigência em 10/8/1998, foi considerado ilegal por meio do Acórdão 1945/2008-TCU-Segunda Câmara (rel. Ministro Aroldo Cedraz) , em razão do pagamento da URP de 26,05% em destacado.
5. A UFRGS não emitiu novo ato inicial.
6. Nesta oportunidade aprecia-se o ato de alteração, para inclusão da vantagem dos “quintos” (no valor de R$ 135,32) . Esse ato foi emitido em 1999, com vigência retroativa ao momento da aposentadoria. 
7. Assim sendo, uma vez que seria mero formalismo a determinação para expedição de novo ato inicial e considerando que a concessão dos “quintos” se deu de forma retroativa, proponho que seja determinado à Sefip que altere, no Sisac, o tipo de registro do ato, que passará a ser “inicial”.
8. Dessarte, não havendo irregularidade nos atos desses interessados, bem assim no ato relativo ao sr. Cândido Silveira de Souza, é de se determinar seus registros.
9. Relativamente ao ato de interesse da sra. Helena Borges Reichert, dois foram os indícios de irregularidade objeto de oitiva (peça 8) : pagamento de parcelas judiciais em desacordo com o entendimento do TCU e falta de comprovação de exercício de trabalho em condições insalubres.
10. Em sua defesa, a interessada alegou violação às garantias do contraditório e da ampla defesa, ocorrência de decadência e inexistência de inconsistências no ato.
11. Afasto as preliminares levantadas pela interessada. A realização da oitiva por si só demonstra a observância dessas garantias constitucionais, muito embora o servidor não seja parte no processo de aposentadoria. Sua oitiva ocorre apenas nas situações nas quais o ato deu entrada nesta corte há mais de cinco anos.
12. Também não há que se falar em decadência, uma vez que o ato de aposentadoria, antes do registro por parte do TCU, é precário. Eventual prazo decadencial começa a correr apenas após o registro determinado pelo TCU.
13. No mérito, divirjo dos pareceres quanto ao exame do tempo de atividade insalubre, haja vista que não é objeto do ato inicial e sim do ato de alteração de fundamento legal (10793500-04-2009-000395-0) , o qual ainda não foi tornado disponível nem mesmo para o Controle Interno.
14. Passo, agora, ao exame da legalidade do pagamento da vantagem relativa às horas-extras judiciais.
15. A inclusão nos vencimentos de servidores estatutários, em caráter permanente, dessa vantagem, mesmo que originariamente sustentada por sentença produzida na esfera trabalhista, vai de encontro ao pacífico entendimento desta Corte no sentido de que gratificações e vantagens próprias do regime da Consolidação das Leis do Trabalho (CLT) são incompatíveis com a Lei 8.112/1990.
16. Com efeito, uma vez alterada a situação jurídica do servidor, a realização de pagamentos da espécie, no novo regime, apenas poderia ser admitida para assegurar a irredutibilidade de sua remuneração anterior. Ainda assim, nesse caso, a eventual diferença deveria ser paulatinamente compensada sempre que alterada a estrutura de retribuição do cargo do beneficiário, até sua completa absorção (Decisão 100/2002 – TCU – 2ª Câmara) .
17. Tal entendimento, vale dizer, é compartilhado pelo Supremo Tribunal Federal (STF) , consoante se pode depreender da ementa do MS 22455/DF, publicada no Diário da Justiça de 7/6/2002:
“EMENTA: Mandado de segurança contra ato imputado ao Presidente do Tribunal de Contas da União. Ato administrativo que determinou a suspensão de pagamento de horas extras incorporadas aos salários dos impetrantes, por decisão do TCU. 
2. Entendimento assente no Tribunal de Contas deflui da aplicação de preceitos atinentes à limitação que as normas administrativas impõem à incidência da legislação trabalhista sobre os servidores públicos regidos pela CLT, à época em que tal situação podia configurar-se. 
3. Entendimento no sentido de que não é possível a coexistência das vantagens dos dois regimes funcionais. Ao ensejo da transferência do impetrante para o sistema estatutário, ut Lei nº 8.112/90, há de ter o regime próprio desta Lei, ressalvada, tão-só, a irredutibilidade dos salários. 
4. Mandado de segurança indeferido.” (destaques acrescentados) .
18. Não há, pois, que se falar, no caso em apreço, em desrespeito à coisa julgada ou ofensa ao princípio da irredutibilidade de vencimentos. Esses dois aspectos, especificamente, foram abordados pelo STF nos autos do MS 24381 ED/DF, oportunamente mencionado pela unidade técnica:
“EMENTA: Embargos de Declaração em Mandado de Segurança. 
2. Alegada ocorrência de obscuridade e contradição no Acórdão em relação a qual ato teria sido considerado legal por esta Corte, se (a) o ato do Tribunal de Contas da União que determinou à Universidade Federal do Goiás a expedição de novo ato concessório de aposentadoria com o valor da vantagem que a embargante faria jus ao momento de sua aposentação, ou (b) se o ato da reitoria que retroagiu à data de implantação do Regime Jurídico Único, e, a partir de então, deduziu dele todos os aumentos reais de remuneração concedidos aos servidores. 
3. Alegada caracterização de omissão quanto à redução nominal operada nos proventos da embargante, diante dos princípios da irredutibilidade salarial (CF, arts. 7º, VI, e 37, XV) e estabilidade das relações jurídicas. 
4. Ausência de obscuridade e contradição. O Acórdão embargado ao declarar a impossibilidade do pagamento de horas extras considerou ambos os atos legais ao negar a segurança pretendida. 
5. Ausência de omissão. O Supremo Tribunal Federal pronunciou-se quanto à redução nominal, afirmando que, com a conversão do regime celetista para o estatutário, operou-se a extinção do contrato de trabalho, não sendo possível invocar coisa julgada nem direito adquirido (CF, art. 5º, XXXV) . Precedentes citados: MS nº 22.094-DF, Pleno, unânime, Rel. Min. Ellen Gracie, DJ de 02.02.2005, MS nº 22.455-DF, Pleno, unânime, Rel. Min. Néri da Silveira, DJ de 22.04.2002, MS nº 22.160-DF, Pleno, unânime, Rel. Min. Sydney Sanches, DJ de 22.02.1996. 
6. Os Precedentes colacionados pela embargante (...) tratam de incorporação do percentual da URP de 26,05% (Plano Bresser) . Hipótese distinta do caso em apreço, que trata da incorporação de horas extras ante alteração da situação jurídica da embargante do regime celetista para o estatutário. 
7. Embargos de Declaração rejeitados.” (Diário de Justiça de 1/9/2006, p. 48; os destaques foram acrescentados) .
19. Ainda no que tange à coisa julgada, particularmente, impende salientar que a relação jurídica de servidores ativos com a União é substancialmente distinta daquela envolvendo aposentados e pensionistas, sendo impróprio cogitar a transposição automática e acrítica de pretensos direitos havidos na atividade para a inatividade. A decisão proferida pelo STF no MS 28.604/DF ilustra o ponto (o destaque não consta do original) :
“DECADÊNCIA – ATO ADMINISTRATIVO – DESFAZIMENTO – APOSENTADORIA – INADEQUAÇÃO. O disposto no artigo 54 da Lei nº 9.784/99, a revelar o prazo de decadência para a Administração Pública rever os próprios atos, por pressupor situação jurídica constituída, não se aplica à aposentadoria, porque esta reclama atos sequenciais. 
PROVENTOS DA APOSENTADORIA – URPs – DECISÃO JUDICIAL – ALCANCE. O título judicial há de ter o alcance perquirido não só quanto à situação jurídica do beneficiário – servidor –, mas também ao fato de envolver relação jurídica de ativo, e não de inativo. 
CONTRADITÓRIO – PRESSUPOSTOS – LITÍGIO – ACUSAÇÃO. O contraditório, base maior do devido processo legal, requer, a teor do disposto no inciso LV do artigo 5º da Constituição Federal, litígio ou acusação, não alcançando os atos sequenciais alusivos ao registro de aposentadoria.”
20. Note-se que, nesse decisum, afirmou o Supremo que o título judicial favorável ao impetrante alcançava exclusivamente seus vencimentos (ou seja, sua remuneração na atividade) , sem repercussão, portanto, em seus futuros proventos de aposentadoria (benefício de caráter previdenciário) . Para que não fiquem dúvidas a respeito, permito-me reproduzir excerto das razões do relator, Ministro Marco Aurélio:
“Inicialmente, consigne-se que o título executivo judicial evocado não dirimiu controvérsia sobre proventos da aposentadoria. Ficou restrito a vencimentos dos impetrantes. (...) Logo, não cabe vislumbrar relevância da causa de pedir, no que direcionada a reconhecer-se a repercussão a ponto de alcançar proventos da aposentadoria cujo exame final, sob o ângulo da legalidade administrativa, incumbe ao Tribunal de Contas.
Da mesma forma, improcede o que articulado sobre a passagem do tempo. Os pronunciamentos do Supremo são reiterados no sentido de afastar a incidência do disposto no artigo 54 da Lei nº 9.784/99 quando se tratar de situação que anteriormente não foi aperfeiçoada, como é o caso da aposentadoria presente o crivo final do Tribunal de Contas.”
21. Esse também é o entendimento do Ministro Gilmar Mendes, que, em decisão monocrática proferida no MS 30.725, anotou:
“Nesse sentido, a coisa julgada deveria ser invocada, a princípio, para efeitos de pagamento de vencimentos, o que não significa, necessariamente, que essa proteção jurídica se estenda, desde logo, para o cálculo dos proventos, o qual deve ser analisado caso a caso, sob pena de reconhecer-se a perpetuação de um direito declarado a ponto de alcançar um instituto jurídico diverso: o instituto dos proventos.”
22. Quanto à salvaguarda da irredutibilidade salarial, impende registrar que os proventos da sra. Helena Borges Reichert sofreram expressiva majoração: em fevereiro de 2009, seu vencimento básico era de R$ 1.563,28 e sua remuneração total permanente (incluindo as horas-extras, no valor de R$ 680,04) , R$ 2.580,98; em maio de 2019, seu provento básico era de R$ 2.992,40 e sua remuneração total (agora, excluindo as horas-extras) , R$ 3.613,89, o que evidencia um acréscimo, no período, muito superior à parcela de “horas-extras”. 
23. Logo, por qualquer perspectiva que se avaliem os rendimentos da interessada, é certo que a vantagem, admitida no regime da Lei 8.112/1990 apenas a título de irredutibilidade salarial, há muito deveria ter sido absorvida pela estrutura ordinária de retribuição de seu cargo de origem, sendo antijurídico seu pagamento de forma destacada.
24. Nada obstante, verifico que, desde março próximo passado o pagamento da vantagem relativa às horas-extras judiciais foi suprimido do contracheque da interessada. Assim sendo, nos termos do § 4º do art. 260 do Regimento Interno, o ato inicial de aposentadoria poderá ser considerado legal para fins de registro, com a ressalva de que o pagamento dessa vantagem já foi suprimido.
25. Outrossim, deve-se determinar à UFRGS que torne disponível para o Controle Interno, no prazo de quinze dias, o ato número de controle 10793500-04-2009-000395-0.
Diante do exposto e com as vênias por dissentir parcialmente dos pareceres, VOTO por que o Tribunal adote a deliberação que ora submeto a este colegiado.
TCU, Sala das Sessões Ministro Luciano Brandão Alves de Souza, em 4 de junho de 2019.
BENJAMIN ZYMLER 
Relator